最高法院刑事判決　　　　　　　　　　　　　　　九十一年度台上字第四六四○號
　　上　訴　人　甲○○
右上訴人因殺人案件，不服台灣高等法院中華民國八十九年五月三日第二審判決（八
十九年度上訴字第八八八號，起訴案號：台灣板橋地方法院檢察署八十八年度偵字第
一五九○六號），提起上訴，本院判決如左：
    主  文
上訴駁回。
    理  由
按刑事訴訟法第三百七十七條規定，上訴於第三審法院，非以判決違背法令為理由，
不得為之。是提起第三審上訴，應以原判決違背法令為理由，係屬法定要件。如果上
訴理由狀並未依據卷內訴訟資料，具體指摘原判決不適用何種法則或如何適用不當，
或所指摘原判決違法情事，顯與法律規定得為第三審上訴理由之違法情形，不相適合
時，均應認其上訴為違背法律上之程式，予以駁回。本件上訴人甲○○上訴意旨略稱
：(一)、依全案證據資料，上訴人持刀砍傷告訴人陳煒隆之頭部，可據為二種不同之推
論，即基於傷害或殺人犯意為之，其中殺人犯意之推論，有諸多重大合理懷疑，依罪
疑唯輕之證據法則，應為有利於上訴人之認定，而論以傷害罪，原判決竟依殺人罪論
處，有違罪疑唯輕之證據法則。(二)、原審於量刑之際，未審酌上訴人已與告訴人和解
，致科刑過重，有不適用法則之違法。(三)、原判決於理由欄中，依告訴人陳煒隆、
上訴人、證人陳菊所為之供述，認上訴人為持刀「砍」告訴人，且既砍在頭部要害，
自難依經驗法則判斷心中犯意僅為傷害而非殺人。此項證據證明力之取捨容有違法，
且所謂「已難依經驗法則」判斷云云之「經驗法則」為何，原判決未說明，而憑空臆
測，亦有判決不備理由之違法。(四)、原判決理由中先認殺人與傷害之區別，應以下手
時有無殺意為斷，被害人受傷部位、所持兇器、傷痕輕重、多寡，不得為有無殺人犯
意之唯一標準；惟嗣又以上訴人所持兇器及被害人係頭部受傷為依據，認定上訴人犯
殺人未遂罪，前後理由矛盾，自屬違法。(五)、證人陳菊於第二次警訊時明白自承第一
次警訊時所陳上訴人砍被害人時呼喊「給你死」等語並非事實，足見陳菊於偵查中所
為翻異之詞，自非可採，乃原審竟仍採信陳菊偵查中翻異之不利上訴人之證言，其證
據之取捨有違證據法則。又上訴人於原審已指摘陳菊之證詞不足採之理由，原判決未
針對上訴人所辯為指駁，亦有判決理由不備之違法。(六)、上訴人從事搬家工作，力量
較一般人為大，上訴人在酒後失控下揮砍造成告訴人之傷害，為上訴人始料未及，乃
原審既以被害人受傷之輕重憑以認定上訴人有無殺意之依據，又未調查上訴人所辯為
搬家工人，力量較大一節予以調查，有調查未盡及判決理由不備之違法。(七)、上訴人
於原審指稱陳菊身體欠佳，行動不便，不可能搶取告訴人手中磚塊，足見其所稱搶下
告訴人手中磚塊云云，不足採信，原審未審酌及此，復未說明所辯不可取之理由，亦
有違誤。(八)、告訴人於偵、審中自承於轉頭時被砍傷頭部，足證上訴人非以告訴人之
頭部為目標行砍，原判決捨棄係告訴人臨時回頭始致頭部受傷之事實而不採，其證據
之取捨亦與證據法則相悖等語。
惟查證據之取捨及其證明力之判斷，屬於事實審法院之職權，苟其所為之判斷，並不
違背經驗法則及論理法則，即不能任意指為違背法令，而執為適法之第三審上訴理由
。原審認定上訴人有原判決事實欄所載之殺人未遂犯行，係以上訴人已坦承於案發時
地，因向被害人催討新台幣八千元債款，雙方起爭執，嗣持長約三十公分之刀械砍傷
被害人之頭部等情不諱，核與被害人及證人陳菊所述情節相符，並有三軍總醫院診斷
書、病歷在卷可稽。上訴人雖否認係基於殺人犯意砍傷被害人，然殺人與傷害之區別
，應以有無殺意為斷，至受傷處是否致命部位及傷痕多寡、輕重如何，雖不能據為其
區別之絕對標準，但加害人之下手情形、兇器及傷痕多少與傷勢、受傷部位如何，於
審究犯意方面，仍不失為重要參考資料；而行為人與被害人關係如何，是否相識及有
無宿怨，並非判斷殺意之依據。上訴人於第一審供承持刀往被害人頭部砍一刀，被害
人當場倒地等情；上訴人於原審民國八十九年三月二十七日調查時，對第一審判決所
載其殺人未遂之犯罪事實，表示所載正確，足見上訴人曾坦承有該殺人未遂犯行。上
訴人行兇所用之刀械長約三十公分，已據上訴人繪圖附卷可參，持該鋒利之刀砍人，
足以致人於死，應為上訴人所明知；被害人受傷部位為頭部要害部位，傷口長約八公
分，顱骨碎裂及顱內出血，足見下手甚重；上訴人行兇時向被害人喊稱：「給你死」
，已據告訴人及目擊證人陳菊供證在卷，足見上訴人內心有殺意；案發時雙方因借款
之催討而爭吵，上訴人有足生殺意之動機，足見上訴人確有殺人犯意。上訴人於警訊
之初已供明案發當日有喝酒，但喝不多，沒有醉；上訴人事後仍能清楚知悉當日賭博
之輸贏與借款之數目，並知悉只砍一刀，且行兇後能跑回家，不報警處理，可見上訴
人行為當時並未至心神喪失或精神耗弱之狀態。依證人陳菊所述，被害人被砍之前，
固曾持磚塊，但為陳菊所搶下而未丟出；上訴人雖提出診斷書，謂其頭部遭被害人持
磚塊丟擲受傷云云，但該診斷日期在案發之後五日，且係擦傷，非上訴人所稱之磚塊
砸傷，是否為被害人所傷，已非無疑，況縱認上訴人有遭被害人丟擲磚塊，然上訴人
於第一審亦稱：被害人以磚塊丟伊後，伊回檳榔攤內拿水果刀，再回後走廊砍被害人
等語，則其行為係事後報復之行為，並非排除現在不法之侵害，與正當防衛之要件不
符，亦不得據為有利上訴人之認定。被害人被砍時雖有回頭之舉動，但上訴人係持刀
由上往下砍殺，縱被害人不突然回頭，其所受之傷勢，亦為頭部後面，而後腦部亦為
要害之處，自難依此認無殺意。上訴人行兇後，棄被害人而逃，未將被害人送醫，且
當時被害人已傷重倒地，上訴人見殺人目的已達，而未繼續行兇，亦不得以僅殺一刀
，即認其無殺人犯意等證據，予以綜合判斷，認上訴人所為，成立刑法第二百七十一
條第二項、第一項之殺人未遂罪，並認第一審論以此罪，於法定刑內量處其刑，並無
不合，而駁回上訴人在第二審之上訴，已詳敘其所憑證據及認定理由。並指駁、說明
上訴人否認有殺人犯意，所辯為避重就輕之詞，不足採信；被害人於原審審理中所稱
上訴人沒有殺死伊之意思及上訴人酒喝多了云云，證人凌再德所稱當日上訴人酒喝很
多云云，與前述事證不符，亦不足為有利上訴人之認定。所為論斷，均有卷存證據資
料可資覆按。查證人陳菊於第一次警訊時並未稱上訴人行兇時有喊「給你死」，其於
八十八年六月四日第二次警訊時亦未稱其第一次警訊時所陳上訴人有喊「給你死」等
語，與事實不符，上訴意旨謂陳菊警訊時有此陳述，尚有誤會，顯非依據卷內資料執
為指摘之合法上訴理由。又上訴人縱從事搬家工作，力量較大，但其持刀砍人時，對
其使力之大小及是否因而會造成傷死之結果，亦應知悉，故原審就上訴人是否係從事
搬家工作而力量較大之非待證事項未予調查、說明，尚難指為違法。陳菊及被害人間
以母子相稱，為陳菊、被害人供陳之事實，則陳菊搶下被害人手中磚塊時，被害人理
應不會全力抗拒，是原審認陳菊搶下被害人手持之磚塊，並無違經驗法則。又原判決
於理由內已說明上訴人雖提出與被害人之和解書，但第一審量刑五年一月已接近法定
低度刑（即五年），量刑並無不當，上訴人之上訴應予駁回之理由，上訴意旨認原審
未審酌和解之事，亦非依卷證資料執為指摘之適法上訴理由。至於其他上訴理由，均
係就原審依憑證據所為認事、採證職權之合法行使，以及原判決已論列、說明之事項
，依憑己見，所為之任意指摘，殊與法律規定得為第三審上訴理由之違法情形不相適
合，衡以前開說明，其上訴為違背法律上之程式，應予駁回。
據上論結，應依刑事訴訟法第三百九十五條前段，判決如主文。
中      華      民      國    九十一    年      八      月    二十一    日
                              最高法院刑事第七庭
                                  審判長法官  張  信  雄
                                        法官  賴  忠  星
                                        法官  張  清  埤
                                        法官  白  文  漳
                                        法官  蕭  仰  歸
      右正本證明與原本無異
                                              書  記  官
中      華      民      國    九十一    年      九      月      二      日
